臺灣高等法院民事裁定
111年度抗字第850號
抗  告  人  桃園縣賽鴿協會八德俱樂部

法定代理人  吳善尹  



上列抗告人因與相對人郭信昌間確認調解無效事件，對於中華民
國111年5月23日臺灣新北地方法院111年度調訴字第1號所為裁定
提起抗告，本院裁定如下： 
    主  文
原裁定廢棄。
    理  由
一、按宣告調解無效之訴，應於三十日之不變期間內提起。前項
    期間，自調解成立時起算；其調解無效之原因知悉在後者，
    自知悉時起算，但自判決確定後已逾五年者，不得提起；以
    民事訴訟法第496條第1項第5款（當事人以調解未經合法代
    理者）為調解無效之理由者，依同法第500條第3項規定則不
    受上開不變期間之限制。此觀民事訴訟法第416條第4項準用
    同法第500條之規定自明。又提起宣告調解無效之訴之原告
    ，如主張其調解無效之原因知悉在後者，應就所主張之事實
    負舉證責任（最高法院101年度台抗字第149號裁定可資參照
    ）。
二、抗告意旨略以：伊與相對人間於臺灣新北地方法院（下稱新
    北地院）107年度板司小調字第3124號返還借款事件之調解
    （下稱系爭調解）為通謀虛偽意思表示，係屬無效等語，向
    新北地院訴請宣告系爭調解無效，經該院以系爭調解早於民
    國108年1月31日即已成立，伊於111年5月16日始起訴，已逾
    民事訴訟法第416條第2項準用同法第500條規定之30日不變
    期間，以其訴不合法為由，裁定予以駁回，惟伊主張系爭調
    解應歸無效之原因有二，一為系爭調解未經合法代理，並為
    伊所不承認，二為系爭調解乃雙方通謀虛偽意思表示，均係
    屬民法上絕對無效事由，基於法秩序之維護，避免兩造間衍
    生其他糾紛，自應認系爭調解不受民事訴訟法第416條第2項
    準用同法第500條規定之30日不變期間之限制，以符合民事
    訴訟法第416條修正時，將該條第四項刪除，委由法官依據
    具體個案情形，判斷其提起宣告調解無效之訴是否須受第50
    0條規定之限制，要非一律須於上開不變期間內起訴始為適
    法之立法理由，原裁定以無效事由不得對抗第三人為由裁定
    駁回，惟系爭調解未牽涉第三人，原裁定顯有違誤，抗告人
    不服，對之提起抗告。
三、經查：
　㈠系爭調解於108年1月31日成立，有查詢表在卷可稽（見原審
    卷第27頁），相對人曾於108年2月12日聲請強制執行，有10
    8年7月13日桃院祥宙108年度司執字第11052號債權憑證附卷
    可稽（見原審卷第15頁），抗告人於111年5月16日向新北地
    院提起本件宣告系爭調解無效之訴，亦有民事起訴狀可稽（
    見原審卷第9頁）。又依民事訴訟法第420條之1第4項準用第
    380條第2項規定，於當事人以調解有無效或得撤銷之原因，
    請求繼續審判者準用之。而所謂準用，係法律明定將關於某
    種事項（法律事實）所設之規定，適用於其相類似之事項之
    上，故必須性質相似或相近者，始得加以準用。又確定判決
    之當事人，原則上應自判決確定時起算再審之不變期間，惟
    判決於送達前確定，因當事人在判決送達前，尚難知曉全部
    判決理由，通常於送達後，方得知悉該判決有無再審之理由
    ，故法律規定自判決送達時起算。而調解係經當事人當場合
    意而成立，該參與調解合意之當事人，必已明暸全部調解內
    容並予以同意，則該調解是否有無效或得撤銷之原因，於調
    解成立時，原則上即得知悉，故當事人以調解有無效或得撤
    銷之原因，請求繼續審判，其30日之不變期間，即應準用性
    質較相似之原則性規定，自調解成立之日起算。本件兩造於
    108年1月31日成立系爭調解，聲請人於111年5月16日始提出
    書狀，主張系爭調解有無效或得撤銷之原因，請求繼續審判
    ，顯已逾30日不變期間。
　㈡抗告人雖主張系爭調解應歸無效之原因有二，一為系爭調解
    未經合法代理，並為伊所不承認，二為系爭調解乃雙方通謀
    虛偽意思表示，系爭調解未牽涉第三人，基於法秩序之維護
    ，應認系爭調解不受民事訴訟法第416條第2項準用同法第50
    0條規定之30日不變期間之限制云云，本件抗告人主張其於1
    08年1月31日與相對人通謀成立調解，顯見如兩造係通謀成
    立調解，抗告人於調解成立之日即知悉，自應以該日為撤銷
    調解之訴不變期間之起算點，抗告人竟遲至111年5月16日始
    行起訴，自已逾期。原裁定以抗告人逾期起訴不合法之認定
    ，難認有錯誤之情形。
　㈢又按當事人主張調解有實體法上絕對無效事由致無效者，參
    照92年修正民事訴訟法第416條規定之修正說明：「調解有
    無效或得撤銷之原因，當事人得向原法院提起宣告調解無效
    或撤銷調解之訴者，就第501條再審程序關於應遵守之程式
    規定，亦應準用，爰於第4項增訂之。又民法上之無效有絕
    對無效或相對無效，如認為成立之調解有民法上無效之原因
    ，即一律不受第500百條不變期間之限制，而得隨時提起宣
    告調解無效之訴者，實有礙法之安定性，故將第四項但書規
    定刪除，委由法官依具體個案情形，就當事人所主張之無效
    原因，個別判斷其提起宣告調解無效之訴是否須受第500條
    不變期間之限制」之同一法理，自亦不受30日之限制（最高
    法院104年度台上字第222號判決可資參照）。本件抗告人主
    張系爭調解為通謀成立而無效，惟果有通謀之情形，抗告人
    於調解成立時即已知悉，且相對人早於108年2月12日聲請強
    制執行等情，已如前述，抗告人所主張之上開無效事由，依
    民法第87條第1項規定，僅於抗告人與相對人間無效，不得
    以其無效對抗善意第三人，尚非屬可對任何人主張之絕對無
    效事由，自難認其提起宣告調解無效之訴，可不受不變期間
    之限制（最高法院110年度台抗字第1150號裁定意旨參照）
    。是以基於法之安定性，自應認抗告人以通謀之事由提起宣
    告調解無效之訴，仍應受民事訴訟法第416條第4項準用同法
    第500條規定之30日不變期間之限制，抗告人此部分之主張
    ，固難認可採。
　㈣惟抗告人復主張：伊主張系爭調解應歸無效之原因另有系爭
    調解未經合法代理，並為伊所不承認之事由存在等語，則依
    前開規定說明，本件如有民事訴訟法第496條第1項第5款（
    當事人以調解未經合法代理者）之事由者，則不受上開不變
    期間之限制，而觀之抗告人起訴狀並未有此部分主張之記載
    （見原審卷第9至13頁），原裁定既未及審酌抗告人主張系
    爭調解未經合法代理，並為伊所不承認之理由，駁回抗告人
    之聲請，尚有未洽。抗告意旨指摘原裁定不當，聲明廢棄，
    為有理由。又因系爭調解有無未經合法代理之追加原因，宜
    由原法院查明，爰將原裁定廢棄，由原法院另為適當之處理
    。
四、據上論結，本件抗告為有理由，爰裁定如主文。
中　　華　　民　　國　　111 　年　　7 　　月　　29　　日
                  民事第十七庭  
                      審判長法  官  黃雯惠
                            法  官  華奕超
                            法  官  朱慧真
正本係照原本作成。
本裁定除以適用法規顯有錯誤為理由外，不得再抗告。如提起再
抗告，應於收受送達後10日內委任律師為代理人向本院提出再抗
告狀。並繳納再抗告費新臺幣１千元。
中　　華　　民　　國　　111 　年　　8 　　月　　1 　　日

                            書記官  陳永訓